臺灣高等法院高雄分院民事判決　　　　　96年度上易字第78號
上　訴　人　甲○○
被上訴人　　謝麗卿
上列當事人間請求清償借款事件，上訴人對於民國96年2 月12日
臺灣高雄地方法院95年度訴字第3054號第一審判決提起上訴，本
院於96年8月8日言詞辯論終結，判決如下：
    主      文
原判決關於命上訴人給付利息，超過自民國95年8 月28日起算部
分廢棄。
上開廢棄部分，被上訴人在第一審之訴駁回。
其餘上訴駁回。
第二審訴訟費用由上訴人負擔。
    事實及理由
一、被上訴人主張：上訴人於86年10月9 日向被上訴人借款新台
    幣（下同）100 萬元，被上訴人以高雄市三民區○○○路41
    7 號8 樓之7 房屋（下稱系爭房屋）向銀行辦理抵押貸款後
    交付上訴人，並約定由上訴人繳納系爭房屋自86年10月9 日
    起至同年12月31日止之貸款利息。詎上訴人事後竟然拒絕償
    還借款，經催討後均置之不理等情，爰依消費借貸契約之法
    律關係，求為命上訴人應給付被上訴人100 萬元，及自支付
    命令送達之日起至清償日止，按年息5 ％計算之利息之判決
    。（原審判決上訴人給付50萬元及自95年7 月29日起至清償
    日止，按年息5 ％計算之利息，而駁回被上訴人其餘請求，
    被上訴人就敗訴部分未據聲明不服）。被上訴人於本院為駁
    回上訴之聲明。
二、上訴人則以：上訴人並未積欠被上訴人任何金錢債務，上訴
    人雖曾於86年10月15日收到被上訴人交付之50萬元，惟該筆
    款項並非上訴人向被上訴人借款，而係被上訴人分別於84年
    7 月4 日、7 月6 日及8 月2 日向上訴人借款共計50萬元，
    由上訴人簽發支票交被上訴人兌現後，由被上訴人所償還之
    款項，被上訴人主張上訴人有向其借貸與事實不符。又倘認
    被上訴人所交付之50萬元係上訴人向被上訴人借款，惟被上
    訴人既曾於上開84年7 、8 月間自上訴人處獲得50萬元不當
    得利，主張與系爭債務抵銷，被上訴人所為請求為無理由等
    語，資為抗辯。並於本院聲明：(一)原判決不利於上訴人部分
    廢棄。(二)上開廢棄部分，被上訴人在第一審之訴駁回。
三、兩造不爭執之事項：
  (一)兩造於86年10月9 日簽立契約書，內容約定：上訴人向被上
    訴人借款100 萬元，因被上訴人無足額現金，故以系爭房屋
    向中國國際商業銀行（已更名為兆豐國際商業銀行，下稱兆
    豐銀行）抵押貸款100 萬元借給上訴人等語。
  (二)系爭房屋之貸款100 萬元於86年10月14日撥入被上訴人之帳
    戶後，被上訴人於同年月15日交付上訴人50萬元。
四、本件應審究者為：上訴人究有無向被上訴人借款50萬元？
    茲論述如下：
  (一)被上訴人主張上訴人有向其借款50萬元，兩造成立金錢消費
    借貸之事實，業據提出兩造簽立之契約書1 份為證（原審卷
    第6、7頁），而上訴人對於有簽立該契約書並不爭執（原審
    卷第38頁），依該契約書所載：「一、甲方（即上訴人）向
    乙方（即被上訴人）借資100 萬元正，由於乙方無現金足額
    ，因此以高雄市○○區○○里○ 鄰○○○路417 號8 樓之7
    一間，向中國國際銀行抵押100 萬元正借給甲方。二、甲方
    向乙方借資100 萬元正，自86年10月9 日起到86年12月31日
    止，銀行利息由甲方按月繳」，又被上訴人確有以系爭房屋
    向銀行貸款100 萬元，該筆款項並於86年10月14日撥入被上
    訴人之帳戶，此為兩造所不爭執，並有兆豐銀行鳳山分行95
    年10月5 日（95）兆鳳字第17號函可稽（原審卷第46頁），
    而消費借貸為要物契約，因金錢或其他代替物之交付而生效
    力，被上訴人於100 萬元貸款核撥後，既有交付上訴人50萬
    元，此為上訴人所不爭執，並有國內匯款申請書及高雄市農
    會之帳戶存摺明細可憑（原審卷第19、42頁），雖非上開契
    約書所載100 萬元，然兩造既有成立金錢消費借貸之合意，
    且被上訴人亦已交付上訴人50萬元，則被上訴人主張上訴人
    有向其借款50萬元之事實，應堪採取。
  (二)上訴人雖抗辯自被上訴人收受之50萬元並非被上訴人所交付
    之借款，而係被上訴人前於84年7 月4 日、7 月6 日及8月2
    日向其借款共計50萬元，由其簽發支票交被上訴人兌現後，
    被上訴人所償還之款項，因為要求被上訴人還錢，所以才簽
    立上開契約書云云，惟為被上訴人所否認。按解釋契約，固
    須探求當事人立約時之真意，不能拘泥於契約之文字，但契
    約文字業已表示當事人真意，無須別事探求者，即不得反捨
    契約文字而更為曲解，最高法院著有17年上字第1118號判例
    足資參照。本件依前開契約書之內容所載，既已明確表明係
    上訴人向被上訴人借款而簽立，並無任何被上訴人償還上訴
    人欠款之記載，自不得捨此而更為曲解。另按各當事人就其
    所主張有利於己之事實，均應負舉證之責，故一方已有適當
    之證明者，相對人欲否認其主張，即不得不更舉反證，最高
    法院著有19年上字第2345號判例可資參照。經查，上訴人抗
    辯被上訴人於84年7 月4 日、7 月6 日及8 月2 日，分別向
    其借款15萬元、15萬元、20萬元，合計50萬元，並由上訴人
    簽發支票交被上訴人兌現乙情，固據上訴人提出高雄市農會
    帳戶存摺明細及臨時對帳單為證（原審卷第16、17、59頁）
    ，然被上訴人並未於前揭時間存入上訴人所稱借款予被上訴
    人之支票，有兆豐銀行鳳山分行95年11月27日簡覆表可參（
    原審卷第137 頁），且依上訴人提出之高雄市農會帳戶存摺
    明細所載84年7 月4 日入支存18萬元、84年7 月6 日入支存
    15萬元、84年8 月2 日入支存25萬元，核與上訴人所辯被上
    訴人於84年7 月4 日、7 月6 日及8 月2 日，分別向其借款
    15萬元、15萬元、20萬元之金額不符，已難採信，縱認其提
    出之臨時對帳單內容為真正，亦僅能證明上訴人有於84 年7
    月4 日、7 月6 日及8 月2 日，分別自其帳戶支出15萬元、
    15萬元、20萬元票款，尚無從推定上開支票金額即係交付被
    上訴人收受。上訴人雖又提出高雄市農會支票簿存根其中支
    票號碼0000000 、0000000 、0000000 號等3 張支票存根，
    皆載有受票人：謝麗卿（桃源），及發票日、金額分別為84
    年7 月4 日15萬元、84年7 月4 日15萬元、84年8 月2 日20
    萬元為證，然上開支票存根上發票日、受票人、金額均為上
    訴人自行書寫，為上訴人所自承（本院卷第29頁），被上訴
    人既否認收受上開支票，上訴人又不能舉證以實其說，是上
    開支票簿存根亦不足為被上訴人有收受上開支票之證明。而
    原審向高雄市農會調取上訴人所簽發之上開金額支票，然因
    已超過保存年限無法提供等情，有高雄市農會95年10月5 日
    高市農信（楠）字第0950001954號函可佐。又衡情被上訴人
    果有於84年7 、8 月間向上訴人借款50萬元，上訴人焉有不
    向被上訴人催討欠款，反而於86年10月9 日簽立系爭契約書
    表明向被上訴人借款之理。此外，上訴人復未能舉出反證證
    明被上訴人所交付之50萬元，乃係償還積欠上訴人債務之款
    項，故其所辯即非有據，自難採憑。從而，上訴人抗辯被上
    訴人獲不當得利，主張與系爭債務抵銷云云，亦屬無據。
五、按借用人應於約定期限內，返還與借用物種類、品質、數量
    相同之物。未定返還期限者，借用人得隨時返還，貸與人亦
    得定一個月以上之相當期限，催告返還。民法第478 條定有
    明文。又所謂貸與人得定一個月以上之相當期限催告返還，
    祇須貸與人有催告之事實，而催告後已逾一個月以上相當
    期限者，即認借用人有返還借用物之義務（最高法院73年台
    抗字第413號判例參照）。本件上訴人有向被上訴人借款50
    萬元，兩造有消費借貸關係業如前述，且兩造並未另行約定
    清償期，本件被上訴人聲請法院依督促程序發支付命令，該
    支付命令於95年7 月27日送達上訴人，有送達證書可稽（原
    審卷第11頁），依上說明，上訴人於95年8 月28日起即應負
    給付遲延之責任。
六、綜上所述，被上訴人依消費借貸之法律關係，請求上訴人給
    付50萬元及自95年8 月28日起至清償日止，按年息5 ％計算
    之利息，為有理由，應予准許，逾此所為請求，為無理由，
    應予駁回。原審就上開應准許部分，為上訴人敗訴之判決，
    並依職權及上訴人聲請，分別為准、免假執行之宣告，經核
    並無不合。上訴意旨指摘原判決此部分不當，求予廢棄改判
    ，為無理由，應予駁回。至上開不應准許部分，原審為上訴
    人敗訴之判決，尚欠允洽，上訴意旨指摘原判決此部分不當
    ，求予廢棄改判，為有理由，爰由本院將原判決此部分廢棄
    ，改判如主文第2 項所示。
七、據上論結，本件上訴為一部有理由，一部無理由，依民事訴
    訟法第450條、449條第1項、第79條，判決如主文。
中　　華　　民　　國　　96　　年　　8 　　月　　22　　日
                            民事第五庭
                                審判長法官    蔡明宛
                                法      官    黃國川
                                法      官    曾錦昌
以上正本證明與原本無異。
本件不得上訴。
中　　華　　民　　國　　96　　年　　8 　　月　　22　　日
                                書  記  官    郭蘭蕙
